【裁判字號】    99,台上,923
【裁判日期】    990210
【裁判案由】    違反證券交易法等罪
【裁判全文】
最高法院刑事判決              九十九年度台上字第九二三號
上  訴  人  甲○○
            乙○○
上列一人
選任辯護人  黃淑芬律師
上  訴  人  丙○○  男民國○○年○月○○日生
                    身分證統一編號：Ｚ000000000
                    住台北市○○○路○段131巷4之1號7樓
                    居台灣省台北縣板橋市○○路○段105巷1弄
                    22號5樓
選任辯護人  高進發律師
上  訴  人  丁○○  女民國○○年○○月○○日生
                    身分證統一編號：Ｚ000000000
                    住台灣省台北縣土城市○○路○段115巷11
                    號4樓
選任辯護人  黃淑華律師
            劉智園律師
上列上訴人等因違反證券交易法等罪案件，不服台灣高等法院中
華民國九十七年十一月十二日第二審判決（九十六年度金上重訴
字第二三、二四號，起訴案號：台灣板橋地方法院檢察署九十一
年度偵字第一四五三０號），提起上訴，本院判決如下：
    主  文
原判決關於甲○○、乙○○、丙○○、丁○○部分均撤銷，發回
台灣高等法院。
    理  由
本件原判決撤銷第一審關於上訴人甲○○、乙○○、丙○○、丁
○○（以下除分別載稱姓名者外，合稱為「上訴人等」）部分之
科刑判決，改判論處上訴人等共同違反對於在證券商營業處所買
賣有價證券，不得意圖抬高證券商營業處所某種有價證券之交易
價格，以他人名義，對該有價證券連續以高價買入之規定（下稱
操縱股價）罪刑（甲○○、乙○○各處有期徒刑九月，均減為有
期徒刑四月又十五日；丙○○處有期徒刑八月，減為有期徒刑四
月；丁○○處有期徒刑七月，減為有期徒刑三月又十五日）；另
論處甲○○、乙○○共同違反公司之董事，獲悉發行股票公司有
重大影響其股票價格之消息時，在該消息未公開前，不得對該公
司在證券商營業處所買賣之股票買入之規定（下稱內線交易）罪
刑（各處有期徒刑九月，均減為有期徒刑四月又十五日），甲○
○、乙○○均應執行有期徒刑八月；固非無見。
惟查：（一）刑事訴訟法第二百六十五條第一項規定，於第一審
辯論終結前，得就與本案相牽連之犯罪或本罪之誣告罪追加起訴
，係就與已經起訴之案件無單一性不可分關係之相牽連犯罪（即
刑事訴訟法第七條所列案件），在原起訴案件第一審辯論終結前
，加提獨立之新訴，俾與原起訴案件合併審判，以收訴訟經濟之
效；至刑事訴訟法第二百六十七條規定，檢察官就犯罪事實一部
起訴者，其效力及於全部，乃指法院就與原起訴案件之犯罪有單
一性不可分關係之未經起訴之其餘事實，基於審判不可分原則，
一併加以審判而言。追加之新訴，係另一案件，僅為訴之合併，
與原訴係各別之二案件，應分別審判；此與起訴效力所及之犯罪
事實之擴張，仍屬單一案件，應全部審判之情形，迥然不同。於
審判實務，到庭實行公訴之檢察官於其提出之補充理由書、併案
意旨書、論告書或於審判期日以言詞所為之主張或陳述，常有與
起訴書所載犯罪事實不盡相同或逸出其範圍之情形；於此情形，
應先釐清其究屬訴之追加，抑或原本係屬起訴效力所及之他部事
實之擴張，而異其處理方式。本件原判決理由欄甲之四說明：「
檢察官起訴書固載明被告等（包括上訴人等及原審共同被告李慶
裮，下同）涉及內線交易之十四則訊息以及交易日期，且援引起
訴法條為證券交易法第一百五十七條之一第一項之內線交易罪，
但檢察官於民國九十五年十一月二十日原審（指第一審）審理時
已陳述：『（審判長請檢察官陳述起訴要旨之犯罪事實）本案之
犯罪事實如起訴書、歷次補充理由書及今日庭呈之論告書所載。
補充被告等除內線交易之外，另涉犯證券交易法第一百五十五條
之操縱股票罪嫌，與內線交易有方法結果之關係，屬於裁判上一
罪。又被告丁○○係內線交易操縱股票的幫助犯』等語，就被告
等涉犯證券交易法第一百五十五條之操縱股票罪部分，以言詞追
加起訴，且關於被告等操縱股價之事實，起訴書及補充理由書均
已載明，本院（指原審法院）得就此部分自應加以審理」（見原
判決正本第一三頁）。以上訴人等操縱股價部分之犯行，業經檢
察官以言詞追加起訴而併予審理；進而於論甲○○、乙○○以內
線交易罪之外，另對上訴人等均論以操縱股價罪，並認甲○○、
乙○○所犯二罪應分論併罰。但１、稽之卷內訴訟資料，起訴書
記載檢察官起訴之犯罪事實係指上訴人等與李慶裮（另案提起公
訴，業經第一審法院判決無罪，並經原判決駁回檢察官之第二審
上訴確定）共同基於以內線交易方式調度上櫃之皇旗資訊股份有
限公司（下稱皇旗公司）資金之概括犯意聯絡，連續利用八十九
年四月公告之八十九年度第一季季報，故意將預付款項調高，並
於公布八十九年第一次半年財務報告時，以未揭露皇旗公司存貨
跌價及呆滯損失，刻意隱瞞應公開之重大訊息，且在八十九年一
月二十五日、二月十九日、四月二十九日、五月二十六日、六月
二十一日、七月一日、七月二十九日、八月二十四日，透過媒體
發布重大利多訊息，而於發布利多訊息前、後，分別透過李素芳
等十餘名人頭帳戶，大量買賣皇旗公司股票；迄八十九年八月三
十一日、九月一日皇旗公司在上櫃公司股市觀測站發布「八十九
年度上半年財務報告，經簽證會計師出具非無保留意見查核報告
，顯示該公司稅前純益與原財測相差二億七千六百五十九萬七千
元，兩者差異數超過百分之二十以上，自即日起原公告財測不適
用」消息前之八十九年八月三十、三十一日，復透過許進興等人
頭帳戶大量出脫持股等內線交易犯行（見第一審卷一第二至五頁
）。並不包括原判決事實欄一、二認定上訴人等操縱股價之犯罪
事實及原判決理由欄乙之貳(一)所載不另為無罪諭知之甲○○、乙
○○、丙○○共同及丁○○幫助為原判決附表六所示之操縱股價
行為（原判決正本第六三頁第六至二０行）。而檢察官於第一審
提出之九十二年度公訴蒞庭字第一六九八號、九十三年度公訴蒞
庭字第三五五七號、九十二年度蒞字第一六九八號、九十四年度
蒞字第八０二五號、九十五年度蒞字第二０五號、九十五年度蒞
字第二０八一三號等補充理由書（見第一審卷一第一五八至一七
三頁、卷二第一０四至一０五頁、卷三第六至八頁、第二０頁、
卷五第一三至一五頁、第一七至一八頁、卷七第一六九至一七八
頁、卷九第二五七至二六六頁、卷十一第六一至六四頁），均為
補充證據清單及聲請傳喚證人、調查證據。至九十五年十一月二
十日第一審審理期日，到庭實行公訴之檢察官提出之九十五年度
蒞字第二０八一三號論告書「壹、犯罪事實」欄固記載：甲○○
、乙○○、丙○○與李慶裮共同基於內線交易與操縱股價之犯意
聯絡，丁○○則基於幫助之犯意，為八十八年十一月二十四日至
八十九年八月三十一日之買賣皇旗公司股票行為；甲○○、乙○
○、丙○○與李慶裮共同為八十九年六月二十六日至同年月二十
九日之操縱皇旗公司股票股價行為；乙○○與李慶裮共同為八十
九年八月三十日、同年月三十一日賣出皇旗公司股票之內線交易
行為及「肆、所犯法條」欄記載：上訴人等均係犯內線交易罪及
操縱股價罪，甲○○、乙○○、丙○○為共同正犯，丁○○則為
幫助犯，所犯內線交易罪及操縱股價罪間，有方法、結果之牽連
關係，請依行為時刑法第五十五條規定，從一重論以操縱股價罪
（見第一審卷十四第二二三至二二五頁、第二三三頁）。似指訴
上訴人等所犯操縱股價罪與原起訴之內線交易罪，有行為時刑法
第五十五條牽連犯之裁判上一罪關係。原判決對於原判決事實欄
一、二所載上訴人等之操縱股價行為，究係檢察官「追加起訴」
抑或屬於「原起訴效力所及」之犯罪事實，並未加以釐清，即率
予論罪科刑，自有未洽。２、原判決以原判決事實欄一、二所載
甲○○、乙○○之操縱股價犯行，業經檢察官以言詞追加起訴，
故論甲○○、乙○○以內線交易罪及操縱股價罪，二罪並予分論
併罰。理由欄乙之貳卻說明：丙○○、丁○○被訴內線交易部分
，雖不能證明犯罪，然因檢察官指此與論罪科刑（即原判決事實
欄一、二所載之操縱股價犯行）部分有牽連犯之裁判上一罪關係
，故不另為無罪之諭知（見原判決正本第七六頁）。所為論述，
前後明顯齟齬，致有理由矛盾之違誤。（二）原判決理由欄乙之
壹Ⅳ說明：甲○○與乙○○、丙○○、丁○○就原判決事實欄一
、二所載之操縱股價犯行，有犯意聯絡及行為分擔，均為共同正
犯（見原判決正本第五三頁）。但原判決事實欄一記載：「甲○
○與乙○○…為免公司股價跌幅太大遭銀行追繳保證金，即與乙
○○共同…由乙○○…於八十七年四月間僱用…丙○○，從事下
單交易…等工作；另於八十八年五月間僱用…丁○○針對丙○○
進行之股票交易，負責對帳及調度各帳戶資金…意圖抬高…皇旗
公司股票交易價格」；事實欄二並記載丙○○實際進行之各筆交
易暨丁○○負責製作由乙○○簽核之交易明細、庫存表及依乙○
○指示調度各帳戶資金等情（見原判決正本第三頁）。就甲○○
所犯操縱股價罪部分，究係分擔何項犯罪構成要件行為，並未明
確、具體記載，致與理由欄之說明有所矛盾。以上，或為上訴人
等之上訴意旨所指摘，或為本院得依職權調查之事項，應認原判
決關於上訴人等部分均有撤銷發回更審之原因。至原判決理由欄
乙之貳關於上訴人等「不另為無罪諭知」部分，基於審判不可分
原則，應一併發回。
據上論結，應依刑事訴訟法第三百九十七條、第四百零一條，判
決如主文。
中    華    民    國  九十九  年    二    月    十    日
                      最高法院刑事第七庭
                          審判長法官  林  永  茂
                                法官  蘇  振  堂
                                法官  蕭  仰  歸
                                法官  林  立  華
                                法官  徐  昌  錦
本件正本證明與原本無異
                                      書  記  官
中    華    民    國  九十九  年    二    月   十二   日
                                                     M

司法院資訊處製作；財團法人民間司法改革基金會備份。
